【裁判字號】    87,易,2085
【裁判日期】    890622
【裁判案由】    詐欺
【裁判全文】
臺灣屏東地方法院刑事判決                        八十七年度易字第二八五號
    公  訴  人  臺灣屏東地方法院檢察署檢察官
    被      告  丁○○
右列被告因詐欺案件，經檢察官提起公訴（八十七年度偵續字第五三號），本院判決
如左：
     主  文
丁○○無罪。
     理  由
一、公訴意旨略以：被告丁○○明知其已無支付能力，竟意圖為自己不法之所有，基
    於概括之犯意，自民國八十四年三月至七月間向告訴人己○○購買家禽內藏多次
    ，共八十七萬五千元，而持戊○○、張新宗、甲○○及丙○○等人開具之支票交
    予丁○○以為搪塞，屆期未獲付款，己○○始知受騙，因認被告涉犯刑法第三百
    三十九條第一項之詐欺取財罪嫌。
二、按犯罪事實應依證據認定之，無證據不得推定其犯罪事實；不能證明被告犯罪者
    ，應諭知無罪之判決，刑事訴訟法第一百五十四條及第三百零一條第一項分別定
    有明文。又告訴人之告訴，係以使被告受刑事訴追為目的，是其陳述是否與事實
    相符，仍應調查其他事實以資審認，始得為不利被告之認定。認定犯罪事實所憑
    之證據，其為訴訟上之證明，須於通常一般之人均不致有所懷疑，而得確信其為
    真實之程度者，始得據為有罪之認定。認定不利於被告之事實，須依積極證據，
    苟積極證據不足為不利於被告事實之認定時，即應為有利於被告之認定，更不必
    有何有利之證據。刑法第三百三十九條第一項詐欺罪之成立，以意圖為自己或第
    三人不法所有，以詐術使人將本人或第三人之物交付為要件。所謂以詐術使人交
    付，必須被詐欺人因其詐術而陷於錯誤，若其所用方法，不能認為詐術，亦不致
    使人陷於錯誤，即不構成該罪，最高法院著有五十二年台上字第一三○○號、七
    十六年台上字第四九八六號、三十年上字第八一六號及四十六年台上字第二六○
    號等判例可資參照。關於商業上交易，債務人未依債之本旨履行之事實，或有於
    交易之初即意在詐騙者，然亦有因債務人於交易後資力惡化，無法償還，或交易
    後因故拒絕償還者，其原因非祇一端，仍以探究債務人於行為時之主觀意思為要
    ，非謂積欠債務未償，即屬詐欺取財。本件公訴意旨認被告涉有前揭犯行，無非
    以被告明知其已無支付能力，告訴人之指訴、拒絕往來之支票及被告以上開支票
    乃乙○○所交付，其被乙○○倒帳一百四十餘萬元等情，無法提出證據以實其說
    ，且被告與乙○○為生意上之往來，惟不知乙○○之地址，有違常情等為論據。
    訊據被告固坦承積欠告訴人上開款項，惟堅決否認詐欺取財犯行，辯稱：伊與告
    訴人前即有生意上往來，因伊早被金融業者列為拒絕往來戶，故均以其家人之支
    票支付貨款，交易向來正常，嗣因遭乙○○倒債，致無法清償積欠告訴人之貨款
    ，告訴人所指欠款八十五萬五千元，是後來交易之全部貨款經清償後所賸積欠之
    數額，非該後來之交易惡性倒帳全部未予清償，且告訴人所提拒絕往來之支票，
    係因伊先前所交付予告訴人之票據不獲兌現，伊遂將伊收來之客票，轉交予告訴
    人展期清償而來，當時該等支票均係正常之支票，而伊係被乙○○倒債，始無法
    償還告訴人等語。
三、經查：
（一）被告及其家人確係經營家禽相關事業一節，前於八十五年間被告因家禽買賣涉
      訟時，另案經本院調查明確，有本院八十六年度訴字第一二九號判決一份可稽
      。本件告訴人所提遭拒絕往來支票之發票人中，訊據張新宗於偵查中未曾指稱
      遭人冒名虛設支票存款帳戶，且查其早於八十四年三月十五日即在華南銀行西
      台南分行開設支票存款帳戶，嗣於八十八年九月一日始遭金融業者列為拒絕往
      來戶，有該分行函覆資料足憑；訊據甲○○則證稱：伊與被告有肉品之生意上
      往來，伊現尚積欠被告十至二十萬元左右等語，另考其於臺灣土地銀行屏東分
      行開設支票存款帳戶時，經該分行徵信調查，其確係經營冷凍雞、鴨肉批發等
      業務，有支票存款戶開戶洽商紀錄表一紙可稽，且其與張新宗所供述者同，俱
      未指述有遭人冒名虛設支票存款帳戶之情事（見八十七年二月十九日偵訊筆錄
      及本院八十八年八月十九日訊問筆錄），堪認被告所交付之上開發票人之支票
      ，非屬虛設支票存款帳戶之空頭支票。參酌被告前與告訴人交易時，持其胞弟
      之票據，支付約三個月之貨款計約一百餘萬元，此為告訴人所供述（見八十七
      年八月十九日偵訊筆錄），益見被告前即與告訴人有生意上之往來，交易情況
      正常等情，均足認被告洵係營商為生之人，非虛設行號偽作交易，藉以詐取財
      物可擬，是難認定被告有詐取告訴人之財物轉手變現之事實。
（二）行為人因事業經營不善或景氣不佳導致資金週轉窘迫，猶勉力慘澹經營與人交
      易，希冀渡過難關者，即行為人於行為時雖資力不豐，事後有陷於無法完全清
      償之可能，然究非於行為之初即知日後定無資力以為清償，或縱有資力亦不為
      清償之情形可擬，且倘無利用他人之錯誤而使其為財物之交付，亦與詐欺取財
      罪之構成要件不符。易言之，苟無設詞巧言誆騙交易相對人謂其資力如何之豐
      裕或利用相對人之錯誤，致相對人誤信其債信無虞，陷於錯誤而為財物之交付
      者，則當無施用詐術可言。又行為人出於上開動機，就其資力縱未據實相告，
      致相對人未能獲得預期之利益，受有損害，此乃商業交易相當程度之風險，既
      非行為人所刻意提高，造成相對人之損害，亦難認定行為人具為自己不法所有
      之意圖而為欺瞞。茲本件被告既係殷實商人業如前述，縱其資力困頓未予相告
      ，然告訴人就其何以信任被告而將貨物交付之緣由，供稱：之前有生意上之往
      來，均有兌現之故等語（見八十六年九月十七日、八十七年一月十六日偵訊筆
      錄），未見其另指訴被告如何設詞誆騙之情，而被告先前之交易及付款，實乃
      天經地義、無比正當之情事，欲認定係被告計誘告訴人受騙之前置行為，要無
      是理，告訴人絕無因被告若何欺瞞行為致陷於錯誤可言。矧倘被告心存訛詐，
      則其初於進貨後隨即惡性倒債即可，詎其乃先為交易三個月，並支付達一百餘
      萬元之貨款，如此行事，已難為不利被告之認定，至其後之交易貨款雖未付清
      ，惟被告其間復陸續清償及換票展延之結果，迨賸餘八十七萬五千元始再無力
      清償，在在無以認定被告主觀上係惡性倒債，要與詐取財物之情形相左，被告
      所辯係因營運不順，資力窘迫所致，諒堪採信。
（三）本件告訴人認為被告積欠款項，乃係故意訛詐所致，供稱：因被告換票後又是
      拒絕往來的票云云，同時肯認被告所供之該八十七萬五千元，係清償部分貨款
      後所賸數額之供述；被告是以換票的方式，但每張都是拒絕往來的票；被告向
      我買冷凍食品，從八十四年間開始同我作生意，先用他們家族支票，都有兌現
      ，但生意作一個月後，就拿別人支票，都遭退票，後來有再換票，但也全部都
      遭退票，共欠八十七萬五千元未付（見八十六年七月十八日、八十七年五月十
      八日偵訊筆錄及八十八年一月十四日審理筆錄）。又查告訴人初於具狀告訴時
      指述：被告均簽發其本人或第三者支票以抵償貨款，詎各該支票均為退票，經
      追索結果，被告另以戊○○、張新宗、甲○○及丙○○等四人簽發之支票金額
      計八十七萬五千元云云。足認被告非一舉進貨，全部拒不清償且分文未付，亦
      非交易初時即以卷附戊○○、張新宗、甲○○及丙○○等四人簽發之支票支付
      貨款，上開四人所簽發之支票，實係告訴人同意展期清償所換得之支票。換言
      之，此乃當初交付貨物後所發生之事，顯無以認定被告於交易之初係以日後遭
      拒絕往來之支票支付貨款以誆騙告訴人。何況據告訴人所供，其收受被告所交
      付之上開支票之時間，約在票載發票日前十、二十餘日或一個月左右（見八十
      七年五月四日、同年月十八日偵訊筆錄），參照各該付款人銀行所檢送戊○○
      等四人經公告列為金融業者拒絕往來之日期，可知上開支票於被告交付與告訴
      人時票信正常，則告訴人何有欺瞞之處，且被告復在上開支票背書，亦無逃避
      債務之舉。又衡諸債務人積欠債務無力清償，為免債權人追索遂遷居他處避不
      見面而屢尋無著者，事所常見，本件卷附戊○○、丙○○二人所簽發之支票未
      獲兌付，並經公告列為金融業者之拒絕往來戶，足見其債務纏身，雖其二人屢
      經傳拘無著，然無以證明其二人乃虛設支票存款帳戶領用空頭支票，被告供稱
      戊○○係其友人，向持票向其調現，丙○○則是收來之客票等語，縱屬虛妄，
      而被告因告訴人追索急切，遂另以債信不佳之支票搪塞應付，惟此與進貨初時
      即基於為自己不法之所有之意圖，厥為二事，欲遽以推測被告於與告訴人交易
      之初即心存訛詐，殊嫌妄斷，均無以為不利被告之認定。
（四）被告所指「乙○○」之人，業據其提出乙○○所簽發之遭拒絕往來不獲兌現之
      支票六紙，金額計七十六萬三千九百元為證，查該等支票之付款人為新竹區中
      小企業銀行大溪分行，核與被告所稱乙○○乃桃園地區之人等語，若合符節。
      另經本院分別囑託臺灣桃園地方法院及臺灣新竹地方法院訊問證人許榮忠及張
      國隆二人，許榮忠結證稱：伊從事冷凍雞肉買賣業務，認識乙○○，約四、五
      年前和乙○○有生意上之往來，約八十四年九、十月間，被乙○○倒帳約一百
      十八萬元，現尚有乙○○本人的票約十張在伊處，已拒絕往來了；張國隆則結
      證稱：伊從事滷味、鹽酥雞、香雞排等食品材料業務，認識乙○○，其人約五
      十歲，桃園縣人，曾有生意上之往來，約於八十四至八十六年間，被乙○○倒
      帳七十餘萬元，無借據或票據，但有簽帳單各等語綦詳，足見被告所辯非虛，
      亦可採信。
四、綜據上述，已然不足認定被告有詐欺取犯行，而本院復查無其他積極證據足資證
    明被告涉有公訴意旨所指之犯行，從而，殊難徒憑告訴人之指述，遽行認被告犯
    罪，雖被告迄今猶未清償債務是實，惟核屬其與告訴人間之民事糾紛，應另循民
    事訴訟程序解決。從而，不能證明被告犯罪，揆諸上揭說明，應為被告無罪之諭
    知。
據上論斷，應依刑事訴訟法第三百零一條第一項，判決如主文。
本案經檢察官薛水生到庭執行職務。
中      華      民      國      八十九      年    六    月   二十二    日
                                      臺灣屏東地方法院刑事第一庭
                                          法  官    蔡憲德
右正本證明與原本無異。
對於本判決如有不服應於收受送達後十日內向本院提出上訴書狀上訴於台灣高等法院
高雄分院並按他造當事人之人數附具繕本。
                                          書記官   林鴻仁
中      華      民      國      八十九      年    六    月   二十二    日


司法院資訊處製作；財團法人民間司法改革基金會備份。
